【裁判字號】    95,簡上,78
【裁判日期】    950822
【裁判案由】    確認本票債權不存在
【裁判全文】
臺灣桃園地方法院民事判決              95年度簡上字第78號
上  訴  人  乙○○
訴訟代理人  范坤棠律師
被  上訴人  甲○○
上列當事人間請求確認本票債權不存在事件，上訴人對於民國95
年2 月7 日本院中壢簡易庭94年度壢簡字第186 號第一審判決提
起上訴，本院於民國95年8月8日言詞辯論終結，判決如下：
    主  文
上訴駁回。
第二審訴訟費用由上訴人負擔。
    事實及理由
一、上訴人於原審起訴主張：
    (一)按票據債務人不得以自己與發票人或執票人之前手間所存
      抗辯之事由，對抗執票人，若以其自己與執票人間所存之
      事由，資為對抗，則非法所不許（票據法第13條前段反面
      解釋及最高法院73年度台上字第4364號判決），即知票據
      之無因性並非完全適用全體票據關係人，在直接前後手間
      ，仍可援引原因關係以資抗辯，此不僅在實體上構成抗辯
      事由，在訴訟上更影響舉證責任。另台灣高等法院90年上
      字第610 號民事判決，亦認為發票人一旦提出其基礎原因
      關係不存在之對人抗辯，執票人自應就該基礎原因關係存
      在之積極事實負舉證責任。故被上訴人應就系爭本票之原
      因關係成立有效，負舉證責任
    (二)被上訴人於原審94年3 月22日民事答辯一狀稱，兩造於89
      年間即租屋同居，並於90年9 月另在桃園縣中壢市○○路
      購買房屋共同住居。可證，90年9 月當時兩造感情應屬和
      諧，否則何以同居共同生活，且被上訴人所提「彌補、虧
      欠、補償」之原因事實發生之時間均非在90年9 月至系爭
      本票簽發日即91年1 月4 日間，更可證上訴人於91年1 月
      4 日所簽發之系爭本票並非供作補償或賠償。
    (三)系爭本票如係供作「補償」，則在未以現金支付情況下，
      理應藉由記載「到期日」來確認支付時間，然系爭本票並
      未記載到期日，正足以證明系爭本票係為擔保兩造日後結
      成連理之「愛情保證票」，而非被上訴人所言之對已發生
      之事實所為之補償。
    (四)被上訴人主張系爭本票之原因關係係補償或賠償，然其供
      述前後矛盾並不可信。理由如下：(1)被上訴人於答辯狀先
      稱「在前述交往中，被告曾應原告之請求做4 次人工流產
       」 ，後於94年3 月23日於原審稱「當時我為他墮了4 次
      胎，我打算要離開他，是他為了補償我，要求我不要離開
      ，才簽系爭本票補償我」。94年4 月20日於原審庭訊時更
      稱「原告是沒有要求我去作，是我跟原告說我懷孕，原告
      就避不見面，我認為他不想負責，所以我才自行去做流產
      手術」。是以，被上訴人自行決定實施人工流產手術，並
      非上訴人所要求。(2)依宏其婦幼醫院函覆稱「病患甲○○
      ，．．．發現左右側卵巢均有水瘤，子宮內胚囊萎壞」，
      另徐文良婦產科醫院出具90年6 月11日手術及麻醉同意書
      ，立同意書人記載之「乙○○」並非上訴人所簽署，此觀
      系爭本票上簽署之「乙○○」，兩份簽名在筆鋒、運勢上
      顯然不同，可知，除被上訴人偽簽署名外，被上訴人實施
      人工流產或係因個人原因而自行決定，並非上訴人所要求
      。(3)上訴人係於91年1 月4 日簽發系爭本票，被上訴人係
      於91年4 月4 日在徐文良婦產科醫院實施人工流產手術，
      故系爭本票不可能係作為該次手術之補償。被上訴人於94
      年3 月23日於原審庭稱「我打算要離開他，是他為了補償
      我，要求我不要離開，才簽系爭本票補償我」，亦知上訴
      人簽發系爭本票並非對過去之補償，如屬補償性質，系爭
      本票何以未載到期日？系爭本票係對未來之擔保，否則，
      被上訴人何以在收受系爭本票後不離開而繼續與上訴人共
      同生活？被上訴人何以在雙方分手後，即將系爭本票送請
      裁定強制執行？事理至明。(4)被上訴人以通聯記錄為據，
      稱上訴人為彌補對其之感情虧欠而簽發系爭本票，亦非事
      實，且上開通聯記錄均係在系爭本票簽發之後，得見上訴
      人簽發系爭本票絕非係補償。被上訴人與其前夫程木昌係
      於90年3 月30日離婚，被上訴人援引89年間之通聯記錄，
      並稱兩造於89年間即開始同居，原本兩造已論及婚嫁，然
      因上訴人與其他女性關係複雜，更屬不當，上訴人簽發系
      爭本票並非對被上訴人之感情虧欠。
    (五)按法律行為，有背於公共秩序或善良風俗者，無效，民法
      第72條定有明文，另參最高法院50年度台上字第2596號判
      決意旨，夫妻間為恐一方於日後或有虐待或侮辱他方情事
      ，而預立離婚契約者，其契約即與善良風俗有背。本件兩
      造預立分手即賠償金錢之行為，以金錢賠償拘束婚姻自由
      ，應有背於善良風俗而屬無效。
    (六)再者，依被上訴人自陳係其向上訴人提出分手之要求，兩
      造結束感情之條件成就並非可歸責上訴人，上訴人並無給
      付義務。
    (七)綜上所陳，上訴人之所以簽發系爭本票乃為擔保兩造日後
      結婚之「愛情保證票」，除該約定違反公序良俗而無效外
      ，另兩造日後雖未結婚亦因不可歸責於上訴人，故上訴人
      並無給付票款之義務。
    (八)並為上訴聲明：(1)原判決廢棄。(2)確認被上訴人執有上訴
      人於91年1 月4 日簽發之票號TH0000000 ，票面金額新台
      幣（下同）50 萬 元，未載到期日之本票債權不存在。
二、被上訴人則以：
    (一)上訴人既不否認系爭本票係其所簽發，按「本票發票人所
      負責任，與匯票承兌人同」為票據法第121 條所明定，另
      票據法第52條規定「付款人於承兌後，應負付款之責。」
      ，由此可知，本票之發票人於簽發票據之後，即應負付款
      之責。至於票據之前後手間固得以票據之原因關係作為抗
      辯，惟對於抗辯事由之有無，自應由提出抗辯之人負舉證
      責任。換言之，在票據為真正之情形下，對於免除票據債
      務之抗辯事由是否存在，以及該抗辯有無理由，均應由主
      張抗辯之票據前手負舉證責任。因此，如上訴人主張對於
      系爭票據債務存在有抗辯之事由，當應由上訴人負舉證之
      責任。
    (二)兩造於89年間起同居，後被上訴人又購置房屋，供兩造共
      同居住，由此可知，被上訴人在同居期間確實有與上訴人
      組織家庭，永久共同生活之打算，惟上訴人於同居期間，
      卻屢與前妻及其他女性關係複雜，且在被上訴人懷孕後，
      應上訴人之要求做人工流產達4 次之多（被上訴人只有3
      張診斷證明書，因此於原審僅提出3 張)， 被上訴人認為
      上訴人根本沒有與被上訴人共組正常家庭之打算，爰提出
      分手之要求，上訴人因感覺對被上訴人有所虧欠，因而開
      立系爭本票予被上訴人，以作為彌補。此即上訴人簽發系
      爭本票之原因關係。
    (三)上訴人臨訟主張系爭本票為「愛情保證票」，保證兩造將
      來結婚，有違公序良俗云云，實與事實不符，蓋倘如上訴
      人所言，系爭本票係上訴人向被上訴人「保證」將來要結
      婚，然而上訴人簽發系爭本票之時間是在91年1 月4 日，
      當時兩造均屬單身，並無不能結婚之情況，上訴人如有意
      與被上訴人結婚，在當時辦理結婚即可，何需上訴人「保
      證」？由此可知，上訴人所編造之理由，實屬無稽。
    (四)縱系爭本票之原因關係如上訴人所主張，係基於上訴人允
      諾將來要與被上訴人結婚所簽發，惟此類似民法上「訂婚
      」之將對方視為日後結婚對象之意義，且系爭本票亦無強
      制上訴人一定要與被上訴人結婚之法律效果，與切結結婚
      之「賣身合約」不同，有何違背公序良俗之處？
    (五)並為答辯聲明：上訴駁回。
三、兩造不爭執部分：
    (一)票號TH0000000 ，票面金額50萬元，未載到期日之本票，
      係上訴人於91年1 月4 日所簽發。
    (二)被上訴人於93年12月6 日向本院聲請裁定本票准予強制執
      行，業經本院於93年12月21日以93年度票字第9841號裁定
      准予強制執行在案。
    (三)被上訴人分別於90年6 月11日、90年9 月13日、91年4 月
      4 日在徐文良婦產科及宏其婦幼醫院接受人工流產手術。
四、本院判斷：
    (一)按「本票固為無因證券，票據債務人不得以自己與發票人
      或執票人前手間所存在抗辯事由，對抗執票人。然發票人
      非不得以自己與執票人間所存之抗辯事由，對抗執票人，
      此觀票據法第13條上段之反面解釋而自明。又如發票人一
      旦提出其基礎原因關係不存在之對人抗辯，執票人自應就
      該基礎原因關係存在之積極事實，負舉證責任。」（最高
      法院81年台上字第879 號判決意旨可資參照）。本件上訴
      人係系爭本票之發票人，而被上訴人係執票人，上訴人既
      已對被上訴人提出系爭本票之原因關係不存在之對人抗辯
      ，依前開判決意旨所示，被上訴人即應就該基礎原因關係
      存在之積極事實，負舉證責任。
    (二)次按當事人主張有利於己之事實者，固應依民事訴訟法第
      277 條規定，就其事實負舉證之責任，然苟其於利己事實
      之主張，已為相當之證明，則其舉證責任即屬已盡。換言
      之，解除其舉證責任，祗須有證據之優勢，即屬非不可採
      信，此與刑事案件須證明被告犯罪至無合理之可疑，異其
      旨趣。本件被上訴人辯稱：兩造於89年間同居，同居期間
      被上訴人懷孕，上訴人於知悉後避不見面，被上訴人因而
      前後共自行去接受了4 次之人工流產手術之事實，業據其
      提出徐文良婦產科診斷證明書、宏其婦產科診斷證明書為
      證，並經原審向徐文良婦產科函查屬實，且上訴人對被上
      訴人曾接受3 次人工流產手術亦不爭執，揆諸上開診斷證
      明書所載，被上訴人接受人工流產手術之時間，依序係在
      90 年6月11日、90年9 月13日及91年4 月4 日，而系爭本
      票係上訴人在91年1 月4 日所簽發，足證，上訴人於簽發
      系爭本票時，被上訴人確實已接受人工流產手術2 次，縱
      被上訴人接受人工流產手術並非上訴人所要求，惟被上訴
      人確實係在與上訴人無婚姻關係同居下懷孕，若非因上訴
      人未能給予被上訴人配偶身分，被上訴人焉需自行前往婦
      產科診所接受人工流產手術，承受心理及身體上之痛苦，
      且上訴人於簽發系爭本票前被上訴人確實已接受2 次人工
      流產手術，是被上訴人辯稱上訴人簽發系爭本票予被上訴
      人，係作為賠償被上訴人因接受人工流產手術所造成之傷
      害，應為可信。被上訴人就系爭本票之原因關係，堪可認
      定已為相當證明，故被上訴人之舉證責任即屬已盡。
    (三)被上訴人對於自己主張之事實，既已盡證明之責，已如前
      述，則上訴人如抗辯其不實，並提出反對主張，主張系爭
      本票之原因關係為「愛情保證票」，則上訴人即應就其反
      對之主張負舉證責任，然迄至本院言詞辯論終結前，上訴
      人均未能提出證據證明系爭本票之原因關係係其主張之「
      愛情保證票」，從而，上訴人所為系爭本票之原因關係係
      「愛情保證票」，違反公序良俗無效之主張，即不足採。
    (四)綜上所述，本件上訴人主張系爭本票之原因關係係「愛情
      保證票」，違反公序良俗而為無效，不足採信，被上訴人
      抗辯系爭本票之原因關係係「賠償」應屬可信。是上訴人
      執此主張被上訴人所持有之系爭本票債權對其不存在云云
      ，應屬無據。從而，上訴人請求確認被上訴人持有上訴人
      於91年1 月4 日簽發之票號TH0000000，票面金額50 萬元
      ，未載到期日之本票債權不存在，為無理由，不應准許。
      原審為上訴人敗訴之判決，理由雖有不同，但結論並無二
      致。是上訴意旨指摘原判決不當，求予廢棄改判，為無理
      由，應予駁回。
五、本件事證已臻明確，兩造其餘攻擊防禦方法及所提出之各項
    證據資料，經審酌後，因認與判決之基礎無涉，且不影響判
    決之最後結果，爰不予以一一論列，併此敘明。
六、結論，本件上訴為無理由，依民事訴訟法第436 條之1 第3
    項、第449 條第2 項、第78條，判決如主文。
中    華    民    國    95    年    8     月    22    日
                  民事第一庭審判長法  官  郭琇玲
                                  法  官  賴惠慈
                                  法  官  林淑鳳
上列正本證明與原本無異。
本件不得上訴。
中    華    民    國    95    年    8     月    22    日
                                  書記官  冒佩妤


司法院資訊處製作；財團法人民間司法改革基金會備份。
